ACORDAO-COMPLETO-2354283

ACÓRDÃO 1626/2019 ATA 25/2019 - PLENÁRIO

VISTOS, relatados e discutidos estes autos de auditoria realizada no Ministério da Saúde, no âmbito de Fiscalização de Orientação Centralizada (FOC) , que objetivou avaliar os processos de trabalho de planejamento e gestão de contratos de tecnologia da informação (TI) , por meio da verificação amostral da conformidade da execução de contratos de TI dos órgãos fiscalizados.
ACORDAM os Ministros do Tribunal de Contas da União, reunidos em sessão do Plenário, em:
9.1. dar ciência ao Ministério da Saúde, nos termos do art. 7º da Resolução-TCU 265/2014, acerca da necessidade de aprimoramento do processo de gestão contratual de forma a analisar os indicadores de níveis de serviços previstos, no âmbito do Contrato 19/2014 e nas futuras contratações de serviços de sustentação de TI que vierem a ser realizadas, para que se propicie a realização de pagamentos vinculados aos resultados alcançados na execução dos contratos, em atendimento ao art. 34 da Instrução Normativa 4/2014, Secretaria de Logística e Tecnologia da Informação; e
9.2. arquivar o presente processo, com fundamento no art. 169, incisos III e V, do Regimento Interno do TCU.

Auditoria realizada no âmbito de Fiscalização de Orientação Centralizada (FOC), com o objetivo de avaliar a conformidade das aquisições de Tecnologia da Informação (TI) desde a fase de planejamento até a etapa de execução contratual.

Ministério da Saúde.

3. Responsáveis: não há.

13.1. Ministros presentes: José Mucio Monteiro (Presidente), Walton Alencar Rodrigues, Benjamin Zymler, Raimundo Carreiro, Ana Arraes e Bruno Dantas.
13.2. Ministros-Substitutos convocados: Augusto Sherman Cavalcanti (Relator) e Marcos Bemquerer Costa.
13.3. Ministros-Substitutos presentes: André Luís de Carvalho e Weder de Oliveira.

AUGUSTO SHERMAN

Adoto o relatório elaborado pela equipe de auditoria da Secretaria de Fiscalização de Tecnologia da Informação (Sefti) , que contou com a aprovação do corpo diretivo da unidade (peças 45/47) .
“Apresentação
A presente fiscalização teve por objetivo avaliar se as práticas adotadas pelo Ministério da Saúde (MS) e pelo então Ministério dos Transportes e Portos e Aviação Civil (MTPAC) para planejar e gerir as contratações de TI estavam alinhadas às disposições da legislação, de forma que as organizações efetivamente alcancem os resultados pretendidos com as contratações, impactando positivamente seus objetivos de negócio.
Este trabalho foi realizado no âmbito de um conjunto de auditorias que teve por foco a avaliação das etapas de planejamento e gestão contratual, realizada sob a forma de Fiscalização de Orientação Centralizada (FOC) , na modalidade ‘relatórios individualizados’. Destarte, este é um dos relatórios que compõem esta FOC.
Nesse contexto, a Secretaria de Fiscalização de Tecnologia da Informação (Sefti) , unidade coordenadora dos trabalhos, foi responsável pelo planejamento centralizado e pela consolidação dos resultados das auditorias (TCProcesso 014.760/2018-5) , enquanto a execução das fiscalizações ficou a cargo das secretarias de controle externo nos estados e da própria Sefti.
Ademais, a Sefti realizou um processo prévio de levantamento de dados e geração de informações de inteligência para selecionar os objetos de controle da FOC. Considerando a definição das unidades técnicas deste Tribunal que participariam do trabalho, procedeu-se à seleção os entes auditados a partir da clientela de cada unidade técnica do Tribunal.
Introdução 
I.1. Deliberação que originou o trabalho 
Em cumprimento ao Despacho de 7/5/2018 do Min. Augusto Sherman (TCProcesso 012.362/2018-2) , realizou-se a auditoria no MS e no então MTPAC, no período compreendido entre 28/05/2018 e 30/11/2018 (peças 2 e 20) .
As razões que motivaram esta auditoria foram as informações levantadas pela Sefti, por meio de produção do conhecimento, que apontaram para um conjunto de contratos, em sua maior parte decorrentes de adesões a atas de registro de preços, que demonstravam indícios de fragilidades desde o processo de planejamento até a sua execução. 
Nessa linha, identificou-se que os órgãos auditados na presente fiscalização haviam realizado adesão a algumas atas que já se mostravam suspeitas em outros processos analisados na Sefti. Além desses, havia também um contrato de sustentação de ambiente de TI de grande materialidade mantido pelo MS com utilização de métricas de unidade de serviço técnico (UST) .
Diante disso, tornou-se importante avaliar a conformidade de contratações relativas a bens e serviços de TI naqueles órgãos.
Vale ressaltar, neste momento, que, apesar de terem sido selecionados, no planejamento inicial dos trabalhos da FOC, objetos de fiscalização sob responsabilidade do então MTPAC, os mesmos acabaram não se tornando escopo da presente auditoria. Isto se deu, conforme será relatado posteriormente neste relatório, em razão de um dos contratos do MS (Contrato 19/2014) ter demandado a maioria dos esforços desta fiscalização, devido à complexidade das análises empreendidas e da alta materialidade da contratação. No mesmo sentido, outros contratos do MS, de menor materialidade, inicialmente selecionados, não se tornaram escopo da fase de execução da auditoria.
Portanto, o escopo final do presente relatório se limitou ao Contrato 19/2014, firmado entre o MS e a empresa Cast Informática S.A.
I.2. Visão geral do objeto 
O objeto da presente auditoria foi o Contrato 19/2014, resultante do Pregão 77/2013, celebrado entre o MS e a empresa Cast Informática S.A. O objeto da contratação foi a prestação de serviços de sustentação do ambiente de TI do MS.
O instrumento convocatório da contratação estabeleceu que os serviços prestados deveriam estar vinculados a resultados, levando-se em conta a necessidade de avaliação dos níveis de serviço estabelecidos no TR, e seriam medidos em UST.
A fiscalização avaliou a execução contratual, por meio de análise dos processos de fiscalização do contrato para fins de pagamento, tendo detectado diversas irregularidades, sobretudo referentes à ausência de vinculação dos pagamentos a resultados alcançados, inexistência de aplicação de glosas ou sanções decorrentes de descumprimento de níveis de serviços acordados e superfaturamento no pagamento dos serviços.
Importante informar, neste momento, que o mencionado contrato já fora objeto de fiscalização do TCU no âmbito do TCProcesso 029.899/2014-1. Neste processo foi prolatado o Acórdão 843/2017-TCU-Plenário que, em suma, determinou a apuração de valores de pagamentos a maior decorrentes da classificação indevida de atividades executadas pela contratada.
Tal apuração detectou pagamento a maior de R$ 924.729,12, sendo que esse valor foi glosado do pagamento do mês de abril/2018, conforme se verifica na resposta encaminhada pelo MS por meio do Ofício 3298/2018/AECI/MS (peça 41) .
Ressalta-se que o fato de a contratação já ter sido objeto de fiscalização do TCU em nada invalida a presente ação de auditoria. O escopo da presente avaliação difere daquele previamente executado no TCProcesso 029.899/2014-1, não havendo que se falar na possibilidade de bis in idem, até porque esta Corte de Contas possui prerrogativa constitucional de, por iniciativa própria, realizar auditoria em qualquer contrato de órgão ou entidade sob sua jurisdição, conforme estabelece o art. 71, inc. IV, da Constituição Federal.
Por fim, importante ressaltar que o contrato objeto da presente auditoria foi prorrogado até 26/7/2019, conforme se verifica no quinto termo aditivo, assinado em 25/1/2019, acostado aos presentes autos na peça 42. O valor mensal da avença foi de R$ 2.558.554,23.
I.3. Objetivo e questões de auditoria 
A presente auditoria teve por objetivo avaliar a conformidade em aquisições relativas a bens e serviços de TI.
A partir do objetivo do trabalho e a fim de avaliar em que medida os recursos estavam sendo aplicados de acordo com a legislação pertinente, formularam-se as questões adiante indicadas:
Questão 1: O planejamento da contratação foi feito com vistas a buscar a solução mais vantajosa para atender às necessidades da organização?
Questão 2: O planejamento da contratação foi feito de forma a criar subsídios para a adequada gestão do contrato resultante?
Questão 3: O processo de execução contratual foi realizado de acordo com o planejamento da contratação?
I.4. Metodologia utilizada 
No presente trabalho foi utilizada, principalmente, a análise documental, em que foram executados os procedimentos constantes na matriz de planejamento nos processos de planejamento e execução do contrato ora analisado. Por se tratar de auditoria que compõe uma FOC, o instrumento de planejamento foi único para todas as equipes, formulado a partir dos levantamentos da Sefti e de reunião com os coordenadores de todas as equipes de auditoria.
Realizaram-se entrevistas com os atuais responsáveis de diversas áreas do MS, além da equipe de TI e fiscais de contratos. As entrevistas não foram estruturadas, e assim não geraram extratos. Dessa forma, tiveram como objetivo principal esclarecer pontos relevantes encontrados nos processos de planejamento e execução contratual. Os casos mais relevantes foram reduzidos a termo e juntados ao processo de representação (TCProcesso 031.439/2018-7) e também ao processo desta auditoria.
A execução contratual foi verificada por amostragem não estatística, uma vez que não seria possível verificar a integralidade do Contrato 19/2014, o qual possui elevada quantidade de ordens de serviço executadas mensalmente. Buscaram-se, ainda, outras fontes de informações para corroborar os achados de auditoria, como pesquisas em bases de dados públicas e informações existentes na rede mundial de computadores.
Os trabalhos foram realizados em conformidade com as Normas de Auditoria do Tribunal de Contas da União (Portaria-TCU 280, de 8 de dezembro de 2010, alterada pela Portaria-TCU 168 de 30 de junho de 2011) e com observância aos Padrões de Auditoria de Conformidade estabelecidos pelo TCU (Portaria-Segecex 26 de19 de outubro de 2009) .
I.5. Limitações inerentes à auditoria 
A complexidade e a materialidade do Contrato 19/2014, firmado entre o MS e a empresa Cast Informática S.A., associadas ao tempo disponível para execução dos trabalhos, impôs que o escopo da fiscalização se limitasse àquele contrato, deixando-se de analisar outros contratos do MS previamente selecionados e também os contratos do então MTPAC previamente selecionados.
Tendo em vista que já há outro trabalho de fiscalização em planejamento para ser executado durante o ano de 2019, com foco em aquisições de TI baseadas em UST, entende-se que os contratos não analisados nesta auditoria poderão ser fiscalizados quando da nova fiscalização. Além disso, o relatório consolidador da FOC conterá propostas de encaminhamento de caráter estruturante, endereçadas a toda a administração pública federal, a qual poderá usar o poder / dever de autotutela para corrigir eventuais irregularidades nos contratos não fiscalizados.
I.6. Volume de recursos fiscalizados 
O volume de recursos fiscalizados alcançou o montante de R$ 327.779.967,01, que corresponde ao valor do Contrato 19/2014 e as respectivas renovações.
I.7. Benefícios estimados da fiscalização 
Entre os benefícios estimados desta fiscalização pode-se mencionar a correção de irregularidades e impropriedades identificadas tanto na fase de planejamento da contratação quanto na gestão do Contrato 19/2014.
Quanto a benefícios financeiros, como será detalhado nas seções seguintes do relatório, decidiu-se por autuar processo apartado (TCProcesso 031.439/2018-7) de representação para apurar as irregularidades encontradas no Contrato 19/2014, celebrado entre o MS e a empresa Cast Informática S.A., que poderiam ensejar apuração de danos ao erário. Desta forma, não serão gerados, diretamente no bojo do presente processo, benefícios financeiros diretos.
I.8. Processos conexos
Foram identificados os seguintes processos conexos a esse trabalho
TCProcesso 029.899/2014-1 – antiga representação autuada por equipe de fiscalização da Sefti e que analisou o mesmo Contrato 19/2014
TCProcesso 014.760/2018-5 – relatório de auditoria consolidador da FOC
TCProcesso 031.439/2018-7 – representação autuada no âmbito da presente auditoria
Achados de auditoria 
I.9. Pagamentos não vinculados a resultados
Tipificação: 
Irregularidade grave
Situação encontrada: 
O Contrato 19/2014 originou-se do Pregão Eletrônico 77/2013 que visou a contratar empresa para prestar serviços de sustentação do ambiente de TI do MS. De acordo com os critérios definidos no instrumento convocatório elaborado à época, os serviços prestados deveriam ser vinculados a resultados e medidos em UST (peça 21, p. 8) , com base em extenso catálogo de serviços detalhado no instrumento convocatório.
Verificou-se que, devido a falhas na elaboração do TR e também na fiscalização contratual, foram efetuados pagamentos não vinculados a resultados no âmbito do referido contrato.
Antes de adentrar no tema níveis de serviços, julga-se oportuno explicar o modelo de execução contratual estabelecido: o TR definiu uma subdivisão das tarefas a serem executadas no âmbito do contrato, classificando-as em rotineiras, suporte e demandas (peça 21, p. 12) .
A análise dos processos mensais de execução contratual executada durante a fiscalização contemplou um grande volume de documentos. Registre-se que, em virtude desse volume de documentação, optou-se por copiar apenas uma parte dos documentos para os sistemas do TCU. Foram ainda executadas análises consolidadas de atividades, de produtividade de equipes da empresa contratada e de profissionais, as quais serão apresentadas de forma consolidada com as devidas referências aos relatórios que embasaram tais consolidações.
A auditoria do Contrato 19/2014 iniciou-se com o conhecimento do processo de sua execução em conjunto com os gestores do contrato. Verificou-se que, para cada mês de execução, era criado um processo no Sistema Eletrônico de Informações (SEI) do MS. 
Conforme explicitado pelos gestores do Ministério e verificado nos processos do SEI, o fluxo de ateste mensal contemplava, de forma sintética, as seguintes atividades:
1.1. abertura de Ordem de Serviço (OS) no início de cada mês com a estimativa do quantitativo de cada um dos tipos de serviços contemplados no contrato, os quais são classificados em Rotineiro, Suporte e Demanda;
1.2. ao final de cada mês, consolidação do total de UST executadas no período por meio de relatórios extraídos do sistema Citsmart e comunicação à contratada a respeito do valor a ser faturado;
1.3. emissão de OS para todos os gestores de equipes responsáveis para que emitam ciência a respeito de todos os serviços executados pela equipe da contratada sob sua responsabilidade;
1.4. emissão da Nota Fiscal (NF) para faturamento;
1.5. ateste dos serviços prestados; e
1.6. encaminhamento para os trâmites administrativos que finalizam com a emissão de Ordem Bancária (OB) para pagamento.
Conforme já mencionado, a contratação contempla três tipos de tarefas: Rotineiras, Suporte e Demandas, devidamente descritas no item 4.2.2.3 do termo de referência (peça 21, p. 12) .
O quadro abaixo apresenta o total de UST atestadas como executadas e pagas no período de um ano, até maio de 2018:
	Mês
	Valor Total (R$) 
	UST Suporte (Qtde) 
	 UST Demandas (Qtde) 
	 UST Rotina (Qtde) 

	mai/2018
	 7.898.554,78 
	140.622,27 
	-  
	74.949,64 

	abr/2018
	 7.634.461,72 
	127.375,49 
	6.039,00 
	74.949,64 

	mar/2018
	 7.796.252,97 
	109.869,69 
	27.960,50 
	74.949,64 

	fev/2018
	 8.490.324,42 
	127.751,52 
	28.323,42 
	74.949,64 

	jan/2018
	 4.597.782,06 
	54.237,83 
	-  
	74.949,64 

	dez/2017
	 6.914.276,95 
	97.150,00 
	18.390,52 
	74.949,64 

	nov/2017
	 6.887.722,02 
	83.973,82 
	34.606,24 
	74.949,64 

	out/2017
	 6.859.304,12 
	95.950,22 
	21.733,46 
	75.047,54 

	set/2017
	 6.743.775,42 
	114.462,58 
	-  
	75.047,54 

	ago/2017
	 6.819.707,04 
	115.611,09 
	960,00 
	75.047,54 

	jul/2017
	 6.728.576,00 
	99.246,08 
	17.803,17 
	75.047,54 

	jun/2017
	 6.482.894,07 
	84.804,19 
	18.627,42 
	75.047,54 

Quadro 1 – Execução Contrato 19/2014 no período de junho/2017 a maio/2018
Fonte: Sistema SEI do MS
Verifica-se que o quantitativo de UST Rotineiras executadas era de 75.047,54 até o mês de outubro de 2017 e a partir de então passou a um quantitativo mensal de 74.949,64. Ademais, verificou-se na auditoria que a comprovação da execução da maioria das atividades rotineiras deu-se por meio de ‘printscreens’ de telas dos computadores servidores e sistemas que foram consultados pelos funcionários da empresa contratada (peça 43) , sendo que para as atividades codificadas como R2, R11, R24, R26, R27, R29, R47, R50, R52, R53, R55, R57 e R60 não foram encontradas quaisquer evidências de execução.
Os desembolsos mensais pela realização das atividades rotineiras somam, atualmente, considerando 74.949,64 UST pagas mensalmente a um valor atual de R$ 36,64 por UST, o montante de R$ 2.746.154,81. Portanto, apenas com atividades rotineiras, a empresa contratada tem recebido, mensalmente, quantia superior a R$ 2,7 milhões.
Os fatos de que há uma mesma quantidade de UST sendo executada mensalmente, de não existir análise dos indicadores estabelecidos, e de que não são verificados os resultados destas atividades leva à conclusão de que tais atividades, apesar de serem pagas em UST, não são vinculadas a resultados, contrariando frontalmente o que dispõe a Súmula 269 do TCU:
Nas contratações para a prestação de serviços de tecnologia da informação, a remuneração deve estar vinculada a resultados ou ao atendimento de níveis de serviço, admitindo-se o pagamento por hora trabalhada ou por posto de serviço somente quando as características do objeto não o permitirem, hipótese em que a excepcionalidade deve estar prévia e adequadamente justificada nos respectivos processos administrativos.
Em relação às tarefas de Suporte, há um controle realizado por meio da ferramenta (sistema informatizado) denominada Citsmart, que controla a abertura das demandas, com o devido processo de trabalho implementado na ferramenta, evidenciando o tratamento dado pelos analistas da contratada a cada um dos chamados abertos.
O processo de ateste de tais tarefas dá-se por meio da extração de relatório na precitada ferramenta. Como exemplo, tem-se o relatório do mês de maio/2018 extraído da ferramenta relativo aos serviços relacionados a suporte (peça 23) .
Verifica-se que o supramencionado relatório apresenta os seguintes campos: Nº da Solicitação, Complexidade, Nome do Serviço, Tipo de Serviço, Quantitativo de UST, Tempo Total de Atendimento, SLA Atendido, Técnico Solucionador, Situação.
Antes de efetuar qualquer análise de dados sobre os relatórios, constatou-se, em entrevista com os gestores do contrato, que o processo de ateste destes serviços, realizado com base nos relatórios, não considerava avaliar qualquer nível de serviço, tempo de atendimento ou outras variáveis que poderiam impactar a qualidade dos serviços prestados.
Os pagamentos são realizados exclusivamente com base na execução dos chamados listados no relatório do sistema. Dito de outra maneira, foi constatado que não há valoração crítica por parte do contratante a respeito da qualidade dos serviços prestados, bem como dos prazos de atendimento e outras variáveis que afetam o nível dos serviços prestados.
Desta forma, assim como verificado nas atividades rotineiras, resta evidenciado que não há vinculação a resultados também nas atividades de Suporte e nem verificação dos níveis de serviço das tarefas realizadas, novamente contrariando a Súmula 269 do TCU.
Situação análoga ocorreu para as atividades de Demandas, uma vez que o ateste se dá com base apenas na execução de quantitativo de chamados abertos também por meio da ferramenta Citsmart, com a diferença de que, segundo relatado pelos gestores, as atividades são executadas em um projeto específico.
Evidencia-se o acima relatado por meio do ateste das atividades de Demandas do mês de abril/2018 em que foram pagas 6.039 UST, nas atividades S053 e S137, no âmbito de projeto denominado ‘GERT 2ª FASE – MIGRAÇÃO INFOSUS III’ (peça 24) .
A fim de reforçar o entendimento de que não há avaliação dos níveis mínimos de serviços exigidos, acostaram-se aos presentes autos, as regras para a avaliação de tais indicadores, Apêndice ‘E’ do TR da contratação. Foram definidos seis indicadores, sendo eles (peça 25) : 
3.1 – Disponibilidade dos serviços críticos;
3.2 – Supervisão e intervenção proativa;
3.3 – Incidentes que paralisem serviços críticos;
3.4 – Número de falhas na notificação de incidências, erros funcionais, quedas de serviços e instabilidade de recursos;
3.5 – Atraso no prazo de entrega de serviços; e
3.6 – Número de atrasos para restabelecimento de serviços.
Não se verificou, em nenhum dos processos de execução do Contrato 19/2014 contidos no SEI, a avaliação de qualquer dos indicadores de níveis de serviços exigidos quando da contratação.
Ademais, em resposta ao Ofício 2-193/2018-TCU/Sefti, que solicitou, no item 3, a relação de todos os pagamentos efetuados no âmbito da contratação em análise, incluindo os valores glosados (peça 16, p. 2) , o MS encaminhou, por meio do Ofício 898/2018/AECI/MS, a Nota Técnica 56/2018-CREDT/CGIE/Datasus/SE/MS (peça 27) , na qual se verifica que nunca houve glosa na contratação decorrente de descumprimento dos níveis de serviço acordados, desde o ano de 2014.
O que se constatou é que, nos meses em que houve glosa, a mesma foi decorrente de ausência de comprovação da execução dos serviços faturados e de cálculo incorreto dos quantitativos de UST para determinadas atividades (peça 27) .
A inexistência de glosas decorrentes de descumprimento dos níveis de serviços em um período de 54 meses de execução contratual e a inexistência de documentação nos processos de execução contratual analisados que possa evidenciar alguma verificação do cumprimento dos níveis de serviços estabelecidos reforçam o entendimento que os níveis de serviços não são avaliados no bojo da presente contratação.
Assim, conclui-se que, de fato, os pagamentos executados no âmbito da contratação em análise, para os três tipos de atividade listadas no instrumento convocatório, não são vinculados a resultados, uma vez que o processo de ateste não avalia o resultado dos serviços executados nem os prazos para tratamento das demandas abertas. A única confirmação de que os chamados foram executados dá-se por meio do da ciência dos gestores de equipe responsáveis no processo de ateste, conforme mencionado no parágrafo 35.3.
Objetos nos quais o achado foi constatado: 
Contrato 19/2014 - Prestação de serviços técnicos de sustentação da infraestrutura de TI.
Critérios: 
Apêndice ‘E’ do Termo de Referência (peça 25) ;
Item 4.2.5 do Termo de Referência (peça 21, p. 15-17) ; e
Instrução Normativa 4/2014, Secretaria de Logística e Tecnologia da Informação, art. 34.
Evidências: 
Entrevistas realizadas com os gestores (peças 28-29) ;
Relatório Citsmart (peça 23) ; e
Histórico de glosas (peça 27) .
Causas da ocorrência do achado: 
Tendo por base a documentação constante dos processos de pagamento, bem como as verificações in loco promovidas pela equipe de fiscalização e as entrevistas com os gestores do contrato, entende-se que o presente achado decorre de falhas no processo de fiscalização associada a cláusulas do TR e do contrato que não contribuem para uma fiscalização efetiva dos serviços prestados.
Efeitos/Consequências do achado: 
As falhas no processo de fiscalização do contrato ocasionam os pagamentos não vinculados a resultados, que, por sua vez, podem vir a gerar pagamentos por atividades não executadas (ou não executadas conforme os acordos de níveis de serviço) .
Ademais, a ausência de verificação dos resultados esperados na contratação pode prejudicar o pleno funcionamento das soluções de TI do Ministério da Saúde, prejudicando, consequentemente, a prestação de serviços públicos aos cidadãos.
Proposta de encaminhamento: 
Será proposto dar ciência ao Ministério da Saúde, nos termos do art. 7º da Resolução-TCU 265/2014, acerca da necessidade de aprimoramento do processo de gestão contratual de forma a analisar os indicadores de níveis de serviços previstos, no âmbito do Contrato 19/2014 e nas futuras contratações de serviços de sustentação de TI que vierem a ser realizadas, para que se propicie a realização de pagamentos vinculados aos resultados alcançados na execução dos contratos, em atendimento ao art. 34 da Instrução Normativa 4/2014, Secretaria de Logística e Tecnologia da Informação.
I.10. Inexistência/falhas na aplicação de glosas/sanções
Tipificação: 
Irregularidade grave
Situação encontrada: 
Conforme já relatado nos parágrafos 51 e 52, em resposta ao Ofício 2-193/2018-TCU/Sefti, que solicitou, no item 3, a relação de todos os pagamentos efetuados no âmbito da contratação em análise, incluindo os valores glosados (peça 16, p. 2) , o MS encaminhou a Nota Técnica 56/2018-CREDT/CGIE/Datasus/SE/MS (peça 27) , na qual se verifica que nunca houve glosa na contratação decorrente de descumprimento dos níveis de serviço acordados, desde o ano de 2014.
O que se constatou é que, nos meses em que houve glosa, a mesma foi decorrente de ausência de comprovação da execução dos serviços faturados e de cálculo incorreto dos quantitativos de UST para determinadas atividades (peça 27) .
O que o MS trata como glosa é, na verdade, verificação da execução das OS encaminhadas à contratada e a verificação dos quantitativos de UST respectivos. Ou seja, os descontos promovidos decorrem tão somente de serviços informados que não foram executados, que foram classificados inadequadamente ou cujo quantitativo de UST difere do modelo de execução contratual.
Restou demonstrado que as glosas nos pagamentos decorrentes da avaliação dos níveis de serviços estabelecidos no Apêndice ‘E’ do TR (peça 25) nunca foram impostas à empresa contratada no bojo do acordo ora em análise.
Objetos nos quais o achado foi constatado: 
Contrato 19/2014 - Prestação de serviços técnicos de sustentação da infraestrutura de TI.
Critérios:
Apêndice ‘E’ do Termo de Referência (peça 25) ; e
Instrução Normativa 4/2014 da Secretaria de Logística e Tecnologia da Informação, art. 34, VII.
Evidências: 
Histórico de glosas (peça 27) .
Causas da ocorrência do achado:
A ausência de avaliação dos indicadores definidos no modelo de execução contratual ocasionou a indevida não aplicação de glosas pois, uma vez não medidos e avaliados os indicadores, resta impossível a imposição de glosas ou sanções à contratada pelo não cumprimento dos mesmos. 
Efeitos/Consequências do achado: 
A não aplicação de glosas ou sanções gera pagamentos não vinculados a resultados, pode gerar prejuízos financeiros ao órgão contratante, além de não colaborar com o aperfeiçoamento das soluções de TI (uma vez que os resultados dos serviços prestados não são avaliados para fins de verificação de atendimento aos níveis de serviço) e com a prestação de serviços públicos aos cidadãos.
Proposta de encaminhamento: 
Entende-se que os encaminhamentos propostos em decorrência do achado anterior são suficientes também para mitigar, em contratações futuras do MS, as falhas aqui identificadas.
I.11. Sobrepreço e superfaturamento (dano ao erário caracterizado pela contratação de bens e serviços por preços manifestamente superiores à média praticada pelo mercado ou incompatíveis com os fixados pelos órgãos oficiais competentes) .
Tipificação: 
Irregularidade grave
Situação encontrada: 
Foi constatado que, em decorrência da não vinculação dos pagamentos a resultados bem como da ausência de glosas e demais falhas na execução contratual, o Contrato 19/2014 estava sendo executado a valores bastante acima daqueles de mercado, traduzindo-se em superfaturamento. Considerando que a situação exigia ação imediata do TCU, foi autuado processo de representação no qual foi proposta e concedida medida cautelar, reduzindo o valor mensal dos pagamentos. O levantamento completo dos indícios de sobrepreço e superfaturamento, além das responsabilizações dos gestores, será feito no processo de representação (TCProcesso 031.439/2018-7) .
A auditoria avaliou os serviços prestados por meio da análise dos relatórios emitidos pela ferramenta Citsmart e dos processos de ateste e pagamento, com a utilização ainda das planilhas elaboradas pelo Datasus e dos processos de execução contratual contidos no sistema SEI.
A constatação inicial foi de que muitas das atividades realizadas tinham um preço elevado por hora de trabalho dos profissionais, levando em conta a quantidade de UST da tarefa e seu tempo total de execução, com base nos relatórios do Citsmart. Tem-se na peça 23 os valores, em UST, de todas as atividades de suporte executadas no mês de maio/2018.
Verifica-se que foram executadas 145.604,12 UST que demandaram, segundo relatório do sistema, um prazo total de 628.110 minutos (peça 23, p. 7) . Assim, multiplicando-se o total de UST executadas pelo valor unitário atual de cada UST (R$ 36,64) e dividindo-se o resultado pelo total de minutos gastos divididos por sessenta (convertendo em horas) , tem-se o valor médio pago por hora de serviço executado correspondente a R$ 509,62. A expressão algébrica do cálculo é (145.604,12 x 36,64) / (628.110 / 60) . Significa dizer que, cada hora trabalhada pela contratada no âmbito do contrato em análise custou mais de R$ 500,00 aos cofres do MS, isso apenas com atividades do tipo Suporte.
Para validar tal entendimento, foram realizadas entrevistas com dois funcionários da empresa contratada e avaliadas amostras das principais atividades por eles realizadas no mês de maio/2018, conforme o quadro abaixo:
	Nome do serviço
	Qtde total de UST
	Ocorrên-cias
	Minutos
	Minutos / ocorrência
	R$ / hora
	R$ / ocorrência
	R$ total por serviço

	Analise de Vulnerabilidade - DF - SEG
	47.763,00
	183
	185.387
	1.013
	566,39
	9.563,04
	1.750.036,32

	Proxy - Conceder Acesso - DF - SEG
	9.83,10
	29
	6.130
	211
	352,57
	1.242,10
	36.020,90

	Firewall - Conceder Acesso - DF - SEG
	1.696,00
	77
	17.597
	229
	211,82
	806,81
	62.124,37

	DNS Externo - Criar Registro - DF - SEG
	597,50
	13
	2.973
	229
	441,81
	1.683,97
	21.891,61

	IPS - Conceder Acesso - DF - SEG
	198,20
	9
	1.764
	196
	246,98
	806,81
	7.261,29

	Antivirus - Instalar Desktop / Servidor - SEPClient - DF - SEG
	30,50
	1
	150
	150
	447,01
	1.117,52
	1.117,52

	Deploy / Atualização - PHP / ASP / DOC / HTML / DELPHI EM PRODUCAO - DF - APL
	10.180,00
	167
	19.302
	116
	1.159,49
	2.233,57
	373.006,19

	Deploy / Atualização - JAVA EM PRODUCAO - DF – APL
	3.353,00
	55
	9.877
	180
	746,26
	2.233,57
	122.846,35

	BUILD / DEPLOY - HOMOLOGACAO - DF – APL
	2.478,00
	139
	17.376
	125
	313,56
	653,29
	90.807,31

	Deploy / Atualização - JAVA EM HOMOLOGACAO - DF – APL
	2.073,00
	34
	3.582
	105
	1.272,05
	2.233,57
	75.941,38

	Deploy / Atualização - PHP / ASP / DOC / HTML / DELPHI EM HOMOLOGACAO - DF - APL
	548,60
	9
	978
	109
	1.233,26
	2.233,57
	20.102,13

	BUILD / DEPLOY - DESENVOLVIMENTO - DF - APL
	463,60
	26
	4.591
	177
	221,99
	653,29
	16.985,54

	Deploy / Atualizacao - JAVA EM DESENVOLVIMENTO - DF - APL
	124,80
	7
	553
	79
	496,17
	653,29
	4.573,03

	Deploy / Atualização - PHP / ASP / DOC / HTML / DELPHI EM DESENVOLVIMENTO - DF – APL
	71,32
	4
	1.318
	330
	118,96
	653,29
	2.613,16

	Servidor WEB - Configuração do Servidor Web - DF - APL
	2.682,00
	44
	4.393
	100
	1.342,28
	2.233,57
	98.277,08

	Servidor WEB - Configurar novo Servidor - DF – APL
	582,00
	3
	63
	21
	20.309,03
	7.108,16
	21.324,48

	Servidor WEB - Auditoria do Ambiente Web - DF – APL
	388,00
	2
	1.347
	674
	633,24
	7.108,16
	14.216,32

	Servidor WEB - Conceder permissão - DF – APL
	75,00
	5
	1.663
	333
	99,15
	549,60
	2.748,00

Quadro 2 – Amostragem de atividades para entrevista
Fonte: elaborado pela equipe de auditoria
Nota-se que, para as atividades listadas, segundo os relatórios do Citsmart, os preços por hora de trabalho dos funcionários estariam variando de R$ 99,15 até R$ 20.309,03. Para tal cálculo, utilizou-se o tempo total gasto para execução das tarefas extraído do Citsmart. Neste cenário do relatório, tem-se uma média de 345,7 minutos (5,7 horas) gastos para a conclusão de cada uma das atividades.
Contudo, conforme relatos dos funcionários da contratada, os prazos médios efetivamente gastos para a execução das tarefas acima elencadas é sobremaneira inferior ao extraído dos relatórios da ferramenta Citsmart. 
Segundo um dos funcionários, cada atividade do tipo ‘Analise de Vulnerabilidade - DF – SEG’ demanda cerca de quarenta minutos para ser executada, enquanto as demais atividades (Proxy - Conceder Acesso - DF – SEG, Firewall - Conceder Acesso - DF – SEG, DNS Externo - Criar Registro - DF – SEG, IPS - Conceder Acesso - DF – SEG, Antivirus - Instalar Desktop / Servidor - SEPClient - DF – SEG) demandam, em média, quinze minutos para serem executadas (peça 28) .
O segundo funcionário relatou que as atividades sob sua responsabilidade (Deploy / Atualização - PHP / ASP / DOC / HTML / DELPHI EM PRODUCAO - DF – APL, Deploy / Atualização - JAVA EM PRODUCAO - DF – APL, BUILD / DEPLOY - HOMOLOGACAO - DF – APL, Deploy / Atualização - JAVA EM HOMOLOGACAO - DF – APL, Deploy / Atualização - PHP / ASP / DOC / HTML / DELPHI EM HOMOLOGACAO - DF – APL, BUILD / DEPLOY - DESENVOLVIMENTO - DF – APL, Deploy / Atualização - JAVA EM DESENVOLVIMENTO - DF – APL, Deploy / Atualização - PHP / ASP / DOC / HTML / DELPHI EM DESENVOLVIMENTO - DF – APL, Servidor WEB - Configuração do Servidor Web - DF – APL, Servidor WEB - Configurar novo Servidor - DF – APL, Servidor WEB - Auditoria do Ambiente Web - DF – APL, Servidor WEB - Conceder permissão - DF – APL) demandam, em média, trinta minutos para serem executadas (peça 29) .
Verifica-se que, de acordo com os relatórios da ferramenta Citsmart, o prazo médio para execução das tarefas seria de cerca de 345 minutos, enquanto, conforme relatado pelos funcionários da empresa Cast, a média de tempo gasto para a execução das tarefas listada no Quadro 2 varia entre quinze e quarenta minutos. Isto ocorre devido ao fato de que o campo que apresenta o prazo de execução no relatório não corresponde ao real tempo gasto para a conclusão da tarefa, pois outros prazos são somados a este campo automaticamente pelo sistema.
Assim, considerando, de maneira bastante conservadora, que o prazo médio fosse de quarenta minutos, o maior tempo relatado pelos funcionários, os prazos de execução informados nos relatórios do Citsmart estariam cerca de 8,5 vezes maiores do que os realmente gastos.
Deve-se salientar que não se trata de fraude ou de violação do sistema e sim ao fato de que o campo de prazo extraído do sistema não retrata o real tempo de execução das tarefas executadas pelos funcionários.
Diante deste cenário, e não abrindo mão do conservadorismo, constatou-se que o valor da hora trabalhada era, na realidade, cerca de 8,5 vezes maior que aquele relatado no parágrafo 70 (considerando os relatos dos funcionários da contratada) . Portanto, tem-se um preço de mais de R$ 4.300,00 (8,5 x R$ 509,62) por hora de trabalho no mês de maio/2018.
Contudo, para cálculo de possível superfaturamento, por conservadorismo, há que se considerar outras variáveis, uma vez que poderiam existir outros funcionários que executam atividades distintas das de fechamento de requisições do tipo Suporte, dentre outras tarefas. Nada obstante, tais análises sinalizaram à equipe de auditoria sobre a possibilidade de pagamentos a maior no âmbito da contratação sem haver, até aquele momento, uma estimativa adequada de valores que poderiam estar sendo pagos a maior.
Utilizando-se outra abordagem, analisou-se a execução de alguns chamados executados no mês de maio/2018 no sistema Citsmart para se verificar o que de fato foi realizado pelos profissionais em cada uma das demandas. Os prints das telas do sistema relativas a alguns chamados analisados encontram-se na peça 30. O quadro abaixo sintetiza os chamados avaliados.
	Nº da Solicitação
	Nome do Serviço
	Quantitativo de UST 
	Valor pago 

	222623
	Habilitar / Crimpar / Substituir Ponto de Rede - REG - SP
	11,00 
	R$ 403,04

	227516
	Habilitar / Crimpar / Substituir Ponto de Rede - REG - SP
	11,00 
	R$ 403,04

	224833
	USUARIO / GRUPO - Criar / Alterar / Excluir - REG - MG
	16,27
	R$ 596,13

	224855
	USUARIO / GRUPO - Criar / Alterar / Excluir - REG - MG
	16,27
	R$ 596,13

	238059
	Proxy - Conceder Acesso - DF - SEG
	33,9
	R$ 1.242,10

	235829
	Analise de Vulnerabilidade - DF - SEG
	261
	R$ 9.563,04

	235963
	TELEFONIA - Criar / Alterar / Excluir Ramal - DF - TEL
	24
	R$ 879,36

	236023
	Acompanhar Prestadores de Serviços de Fornecedores - DF - CSV
	18
	R$ 659,52

	219314
	Backup e Restore - REG - SP
	20,52
	R$ 751,85

	224407
	Adicionar Computadores no Domínio - REG - SP
	16,27
	R$ 596,13

	245889
	AntiSpam - Liberar Email / Domínio / IPs / Relay - DF - SVR
	27,48
	R$ 1.006,87

	237195
	Lync - Mensagem Instantânea - Incluir / Excluir Acesso - AIDS - SAC
	20,04
	R$ 734,27

	242201
	Firewall - Analise - RJ - SEG
	258
	R$ 9.453,12

	242336
	Firewall - Analise - RJ - SEG
	258
	R$ 9.453,12

	243169
	Antivirus - Configurar Servidor SEP - RJ - WIN
	45,04
	R$ 1.650,27

	243464
	Firewall - Analise - RJ - SEG
	258
	R$ 9.453,12

	247641
	Criação de projeto OLAP - DF - DEMAS
	450
	R$ 16.488,00

Quadro 3 – Exemplos de chamados analisados no Citsmart
Fonte: elaborado pela equipe de auditoria
Apresenta-se agora, com base nos relatórios do sistema Citsmart, de maneira mais sucinta, o que os funcionários realizaram para executar cada uma das tarefas listadas no quadro acima. As evidências, conforme já relatado, encontram-se na peça 30:
1.7. as atividades 222623 e 227516 consistiram na substituição de um ponto de rede, ao preço de R$ 403,04 cada um;
1.8. os chamados 224833 e 224855 custaram para o MS R$ 596,13 cada um e consistiram no cadastramento de usuário em um grupo e na criação de senhas em sistemas de telefonia;
1.9. por meio do chamado 238059, foi realizada a liberação no firewall de um computador para acessos ao sistema Whatsapp web e mídias sociais. O preço desse serviço foi R$ 1.242,10;
1.10. realizou-se análise de vulnerabilidade decorrente de atividades suspeitas detectadas por sistemas de monitoramento do MS no chamado 235829. Na auditoria, verificou-se que a solução consistiu em cadastramento de bloqueio no firewall de oito estações aos endereços suspeitos acessados e atualização do sistema antivírus nas oito estações. O chamado custou R$ 9.563,04 para o MS;
1.11. a instalação de dois aparelhos telefônicos custou R$ 879,36 para o MS e foi executada no âmbito do chamado 235963;
1.12. no chamado 236023, foi executado, por funcionário da Cast, o acompanhamento de funcionário da empresa Embratel (fornecedor externo) para solucionar problema de conexão relatado no MS. Foi verificado que o modem se encontrava desconectado da tomada, sendo que o mesmo foi reconectado pelo funcionário da Embratel e o serviço reestabelecido. O preço pago pelo MS à empresa Cast pelo chamado foi de R$ 659,52;
1.13. constatado que rotina automática de backup de dados, de responsabilidade da empresa Cast, não ocorrera da maneira esperada, foi realizada manualmente a cópia das informações no bojo do chamado 219314, tendo-se como preço o valor de R$ 751,85 para a atividade;
1.14. a inserção de um computador no domínio saúde.gov.br da internet, realizado por meio do chamado 224407, teve o preço de R$ 596,13;
1.15. por meio do chamado 245889, foi realizada a liberação no firewall de um endereço de origem para um destino para que um sistema do MS pudesse encaminhar mensagens de e-mail. O valor pago para esta atividade foi R$ 1.006,87;
1.16. a inserção de um usuário para acesso ao sistema Skype for Business foi a atividade relatada no chamado 237195 e custou R$ 734,27 ao MS;
1.17. no bojo do chamado 244201, reportado erro no sistema SIOPS WEB, foi realizada análise de log no firewall e não foi encontrado nenhum problema, tendo-se então fechado a demanda e encaminhado à área de desenvolvimento por se tratar de problema no sistema, que foi resolvido por outra equipe, conforme relato contido no chamado. Apenas a análise custou R$ 9.453,12 ao MS;
1.18. análise semelhante, com o mesmo preço, foi realizada no chamado 242336. Verificou-se que um sistema do MS não conseguia acesso ao banco de dados, retornando mensagem de erro. O técnico responsável constatou que a conectividade estava configurada corretamente e que o servidor de destino não estava respondendo. Encerrou o chamado e encaminhou o problema para a equipe responsável pelos serviços de banco de dados, tratando-se a demanda em outro chamado;
1.19. no chamado 243169, alterou-se a política de execução de software do sistema antivírus pois este não permitia que usuários efetuassem a instalação de drivers por meio de arquivos executáveis. A alteração da política no sistema antivírus custou R$ 1.650,27 ao MS;
1.20. no chamado 243464, usuário relatou problemas no acesso a uma página de internet. Verificou-se que o destino da página era distinto do relatado no chamado, tendo-se solicitado ao usuário que encaminhasse e-mail para liberação de acesso. O preço pago por essa atividade foi de R$ 9.453,12;
1.21. no último chamado analisado, solicitou-se a criação de mapa para carga de dados em uma tabela de banco de dados. Tal atividade foi realizada por meio de ferramenta específica, tendo-se alterado somente os tipos de dados em relação à tabela de origem, carregando-se os mesmos campos da tabela original, conforme se verifica no print da ferramenta contido no bojo do chamado 247641. O preço dessa atividade foi de R$ 16.488,00.
Segundo percepção da equipe, havia preços consideravelmente elevados sendo pagos para execução de atividades que não demandariam nem tempo nem expertise altos dos funcionários da empresa contratada, sinalizando, também, a possibilidade de existência de superfaturamento.
Avançando na análise, efetuou-se uma consolidação de dados da execução do Contrato 19/2014, utilizando-se as planilhas de pagamento confeccionadas pelo órgão e coletadas nos trabalhos de campo da auditoria. Foram utilizadas as planilhas de pagamentos dos meses de setembro a dezembro de 2017, abril e maio de 2018.
A planilha contida na peça 31 consolida o total correspondente em reais gerados por todos os funcionários que executaram demandas de Suporte nos meses supramencionados. Percebe-se que dezesseis funcionários geraram, individualmente, mais de R$ 100 mil para a contratada, sendo que, somente o primeiro colocado, gerou, nos seis meses analisados, R$ 1.429.361,76 em receitas para a empresa, ou seja, mais de R$ 230 mil mensalmente, em média, por um único funcionário.
Apesar desta análise demonstrar também a possibilidade de superfaturamento no contrato, também não era possível uma quantificação precisa com base nos dados analisados, mas apenas ratificar o entendimento quanto à possibilidade de existência de superfaturamento na execução contratual.
Diante do cenário, e considerando-se a característica constatada de ausência de verificação de níveis de serviços e de entrega efetiva de resultados no contrato, a estratégia para quantificar os indícios de superfaturamento detectados foi a verificação dos salários pagos aos colaboradores da contratada, aplicando sobre eles um multiplicador que representasse os valores de encargos, todas as despesas da empresa e um percentual de lucro.
Para tanto, solicitou-se aos gestores do contrato a lista com todos os colaboradores, a qual foi encaminhada por meio de mensagem eletrônica (peça 32) . Em 2/7/2018, a lista encaminhada apresentava 180 colaboradores da empresa Cast vinculados ao Contrato 19/2014 (peça 33) .
De posse dessa lista, foi realizada consulta dos salários dos funcionários na base da Relação Anual de Informações Sociais (Rais) de 2017, filtrando pelo CNPF da matriz da empresa contratada. Posteriormente filtrou-se o ano de 2017, tendo-se identificado que, naquele ano havia informações salariais de 171 dos 180 colaboradores apresentados (peça 34) .
Dos nove funcionários não encontrados, verificou-se que quatro estavam registrados em CNPF de filiais da Cast e cinco haviam sido contratados no ano de 2018, motivo pelo qual não constavam informações salariais destes funcionários na base da Rais de 2017. Contornou-se tal problema consultando os salários destes funcionários na base de dados do Cadastro Geral de Empregados e Desempregados (Caged) .
De posse dos salários de todos os colaboradores da contratada, procedeu-se à análise da média salarial a ser utilizada. A base de dados da Rais apresenta um campo denominado VA_SALARIO_CONT_RAIS que, segundo o manual deste sistema representa (peça 35, p. 29) :
Salário básico constante no contrato de trabalho ou registrado na Carteira de Trabalho, resultante da última alteração salarial, podendo corresponder ao último mês trabalhado no ano-base. No caso de servidor público, informar o vencimento básico, conforme valor fixado em lei.
A média do salário dos empregados considerando o conteúdo do mencionado campo foi de R$ 5.340,35 (peça 36) . Contudo, verificou-se, no manual da Rais, a possibilidade de uma estimativa mais fidedigna dos valores de fato pagos pela empresa contratada aos seus colaboradores, utilizando-se os campos de remuneração mensal, também contido na Rais, assim descritos no manual (peça 35, p. 38-39) :
H.1) Valores que devem integrar as remunerações mensais 
1. Salários, ordenados, vencimentos, soldos, soldadas, honorários, vantagens, adicionais extraordinários, suplementações, representações, bonificações, gorjetas, gratificações, participações, produtividade, porcentagens, comissões e corretagens. 
2. Valor integral das diárias e outras vantagens por viagem ou transferência de local de trabalho, desde que esse total exceda a50% do salário percebido pelo empregado ou servidor. 
3. Gratificações ajustadas, expressa ou tacitamente, tais como as de balanço, produtividade, tempo de serviço e de função ou cargo de confiança. 
4. Verbas de representação, desde que não correspondam a reembolso de despesas. 
5. Adicionais por tempo de serviço, tais como quinquênios, triênios, anuênios, etc. 
6. Prêmios contratuais ou habituais. 
7. Remuneração pela prestação de serviços de caixeiro-viajante, com vínculo empregatício. 
8. Comissões de futuro antecipadas na rescisão e valores relativos a dissídios coletivos de exercícios anteriores. 
9. Pagamento de diretores sem vínculo empregatício, desde que tenha havido opção pelo FGTS (Lei 8.036/1990) . 
10. Remuneração integral do período de férias, incluindo o adicional de um terço a mais do salário (art. 7º/CF) . Quando a remuneração for paga em dobro, por terem sido gozadas as férias após o período concessório, apenas 50% desse valor devem ser declarados. 
11. Valor dos abonos de férias pela conversão de 1/3 do período a que tem direito (art. 143 da CLT) e decorrente de cláusula do contrato de trabalho, regulamento da empresa, acordo ou convenção coletiva de trabalho (art. 144 da CLT) , apenas quando excederem o correspondente a 20 dias de salário. 
12. Repouso semanal e dos feriados civis e religiosos. 
13. Licença-prêmio gozada. 
14. Abonos de qualquer natureza, sobre os quais incidam contribuição para a 
Previdência Social e/ou FGTS. 
15. Aviso-prévio trabalhado. 
16. O aviso-prévio indenizado deve ser informado no campo específico. 
17. Remuneração e prêmios por horas extraordinárias ou por serviços noturnos, ainda que pagos em caráter eventual. 
18. Adicional por serviços perigosos ou insalubres, ainda que pagos em caráter temporário. 
19. O valor das prestações in natura, salvo as utilidades previstas no § 2º do art. 458 da CLT, com redação dada pelo art. 2º da Lei 10.243, de 19 de junho de 2001, e a alimentação concedida pelo Programa de Alimentação do Trabalhador (Lei 6.321, de 14.04.1976) .
20. Etapas (setor marítimo) .
21. Pagamento por tarefa ou peça manufaturada, no estabelecimento ou fora dele. 
22. Valores remunerados a título de quebra de caixa quando pagos ao bancário e ao comerciário. 
23. Salário-maternidade, salário-paternidade. 
24. Salário-família que exceder o valor legal obrigatório. 
25. Indenização sobre o 13º salário: deve ser informado no campo do 13º salário. 
26. Salário pago a aprendiz. 
27. A bolsa de estudos paga ou creditada ao médico-residente, observado, no que couber, o art. 4º da Lei 6.932/1981, com redação dada pela Lei 10.405/2002 (Dec. nº 3.048/1999, art. 201, IV, § 2º) .
Percebe-se que os campos de remuneração mensal trazem todas as parcelas e rubricas que compõem os salários dos funcionários, motivo pelo qual se optou pela utilização da média dos salários mensais pagos. Ressalta-se que, para os casos em que um funcionário não trabalhou todos os meses do ano de 2017, os meses em que não houve ação laboral encontram-se preenchidos com zero na base de dados da Rais. 
Para contemplar os meses faltantes, descartou-se, no cálculo das médias salariais no ano de 2017, os meses em que não houve pagamento, ou seja, para cada colaborador fez-se uma média considerando somente os meses de fato trabalhados por eles, segundo informações da Rais.
O resultado da média salarial dos 180 funcionários com a utilização desta metodologia foi de R$ 5.619,82 (peça 36) . Verifica-se que o valor é superior à média dos salários calculada com base na metodologia apresentada anteriormente (ver parágrafo 92) , o que faz com que a adoção desta metodologia para o cálculo da média salarial, além de mais fidedigna, seja mais conservadora para fins de posterior cálculo de superfaturamento.
De posse da média dos salários pagos aos 180 funcionários da empresa Cast, passou-se ao cálculo do fator multiplicativo mencionado no parágrafo 87. Para tanto, como critério adotou-se a proposta comercial enviada em 16/4/2018 pela própria empresa Cast ao MS para participação no Pregão Eletrônico SRP 7/2018. Neste documento, a Cast elenca o salário de cada perfil de colaborador e, para cada um destes, os custos com mão de obra, encargos sociais, insumos, despesas administrativas, tributos e lucro (peça 37) . 
A partir daí, gerou-se a planilha constante da peça 38. O valor do multiplicador foi calculado dividindo-se o valor total mensal de custo do total de funcionários de cada perfil pelo salário do perfil e posteriormente pela quantidade de funcionários daquele perfil. Obteve-se então um multiplicador que, aplicado ao salário de cada colaborador resulta no valor total das despesas da contratada por colaborador, já somado ao lucro da empresa e às despesas administrativas, uma vez que tal percentual faz parte da planilha encaminhada pela Cast, conforme descrito no parágrafo anterior.
Para fins de cálculo de superfaturamento, foi utilizado o maior multiplicador encontrado na proposta da empresa de 2,52929634. Novamente a utilização do maior dos valores encontrados, assim como se procedeu no cálculo da média salarial, demonstra que nos cálculos foram utilizadas estimativas conservadoras ao máximo.
A partir de então, tornou-se possível calcular o que, de fato, a empresa estaria gastando mensalmente com os 180 profissionais alocados no MS para prestar serviços relacionados ao Contrato 19/2014. Além de todos os gastos com os funcionários, o valor já contempla o lucro esperado, conforme supramencionado.
Considerando uma média salarial de R$ 5.619,82 dos 180 colaboradores e um multiplicador de 2,52929634, tem-se que, já contemplados os encargos, os tributos e o lucro, os valores pagos mensalmente no bojo do Contrato 19/2014 pelo MS à empresa Cast deveriam ser da ordem de R$ 2.558.554,23. Novamente ressalta-se que tal valor é bastante conservador, uma vez que tanto o cálculo da média quanto do multiplicador adotou critérios conservadores.
Contudo, verifica-se que o desembolso do MS relativo ao Contrato 19/2014 superou, no mês de maio/2018, R$ 7,8 milhões (ver Quadro 1) . Desta forma, contatou-se que os pagamentos a maior naquele mês foram superiores a R$ 5 milhões (R$ 7,8 milhões – R$ 2,5 milhões = R$ 5,3 milhões) . Observando os demais valores pagos à empresa de junho/2017 a abril/2018, constatou-se que a ordem de grandeza permanecia a mesma. Dito de outra forma, o MS vinha pagando mensalmente à empresa Cast quantia significativamente superior ao valor que efetivamente seria devido.
De posse destas conclusões, a equipe de auditoria optou por tratar os indícios de superfaturamento e consequentes débitos a serem apurados em processo apartado, motivo pelo qual apresentou Representação, que foi autuada por meio do TCProcesso 031.439/2018-7.
Apenas a título informativo, relata-se que no bojo do mencionado processo de representação, foi proposta medida cautelar para suspender pagamentos efetuados em valores que superassem aqueles aqui apresentados.
O Ministro-Relator do processo acatou a proposta da Sefti e concedeu a medida acautelatória. Iniciou-se, então, a retenção dos valores mensalmente por parte do MS. Em seguida, a empresa contratada apresentou recurso, trazendo novos elementos aos autos, como uma nova lista de prestadores de serviços, na qual argumentava que 282 funcionários estariam atuando no contrato.
Por meio de inspeção no MS, foi constatado que a quantidade de funcionários da contratada atuando no MS era de 205. Tendo esse referencial como base, o recurso apresentado foi parcialmente provido por meio do Acórdão 451/2019-TCU-Plenário, alterando-se o valor cautelarmente permitido de pagamento mensal para R$ 2.959.133,27 e os autos foram reencaminhados para a Sefti para que esta secretaria desse andamento ao feito.
A peça 39 apresenta planilha com todos os valores pagos no âmbito do Contrato 19/2014 e os valores máximos a serem pagos de acordo com a supramencionada decisão cautelar do TCU. Verifica-se que o potencial superfaturamento, se mantidos os entendimentos até então adotados no âmbito do TCProcesso 031.439/2018-7, é superior a R$ 170 milhões.
Novamente frisa-se que, no âmbito do presente processo, não se tratará do débito, uma vez que foi autuado processo apartado de representação para analisar este feito.
Objetos nos quais o achado foi constatado: 
Contrato 19/2014 - Prestação de serviços técnicos de sustentação da infraestrutura de TI.
Critérios: 
Lei 8666/1993, art. 15, inciso III; art. 15, inciso V.
Evidências: 
Exemplos de chamados (peça 30) ;
Relatório Citsmart Maio (peça 23) ;
Email lista de colaboradores (peça 32) ;
Entrevista 1 (peça 28) ;
Entrevista 2 (peça 29) ;
6 meses de execução (peça 31) ;
Execução completa (peça 39) ;
Lista de colaboradores (peça 33) ;
Manual Rais (peça 35) ;
Média salarial (peça 36) ;
Pagamentos totais Cast (peça 39) ;
Perfis profissionais Cast (peça 38) ;
Planilha Rais (peça 34) ;
Proposta Cast (peça 37) ; e
Relatório Cistsmart (peça 40) .
Causas da ocorrência do achado: 
Entende-se que os dois outros achados descritos neste relatório anteriormente são as principais causas do presente achado, ou seja, as deficiências nos controles deram causa ao sobrepreço e ao superfaturamento.
Efeitos/Consequências do achado: 
Como consequência do sobrepreço e do superfaturamento detectados, foram realizados pagamentos a maior até a suspensão por meio de medida cautelar expedida no âmbito do TCProcesso 031.439/2018-7, por meio do Acórdão 451/2019-TCU-Plenário.
Proposta de encaminhamento: 
Os encaminhamentos naturais para esse tipo de achado seriam relacionados com conversão dos autos em TCE, citação e audiência dos responsáveis. Contudo, tendo em vista que o processo de representação está sendo instruído no mérito para essa mesma finalidade, não serão feitas propostas de encaminhamento.
Conclusão 
Diante de todo o exposto na seção de ‘Achados de Auditoria’, conclui-se que:
1.22. os pagamentos executados no âmbito do Contrato 19/2014, celebrado entre o MS e a empresa Cast Informática S.A., não são vinculados a resultados, uma vez que o processo de ateste não avalia o resultado dos serviços executados nem os prazos para tratamento das demandas abertas (parágrafo 54) ;
1.23. avaliados todos os processos de pagamentos efetuados no âmbito do Contrato 19/2014, constatou-se que não foram aplicadas glosas ou sanções decorrentes de descumprimento dos níveis de serviço acordados (parágrafo 60) ;
1.24. o que o MS trata como glosa é, na verdade, verificação da execução das OS encaminhadas à contratada e verificação dos quantitativos de UST respectivos, ou seja, os descontos promovidos decorrem tão somente de serviços informados que não foram executados, que foram classificados inadequadamente ou cujo quantitativo de UST difere do modelo de execução contratual (parágrafo 62) ;
1.25. o valor mensal máximo a ser pago no âmbito do Contrato 19/2014, conforme decisão cautelar desta Corte de Contas, é de R$ 2.959.133,27. Tal valor é suficiente para cobrir todos os custos da empresa contratada e garantir lucro com margem estabelecida por esta em contratação análoga (parágrafos 96 a 105) ; e
1.26. o potencial superfaturamento ao longo de toda a execução contratual, mantidos os parâmetros utilizados ao longo de todo o período, é superior a R$ 170 milhões (parágrafo 106) .
Proposta de encaminhamento
Ante todo o exposto, submetem-se os autos à consideração superior, propondo:
1.27. dar ciência ao Ministério da Saúde, nos termos do art. 7º da Resolução-TCU 265/2014, acerca da necessidade de aprimoramento do processo de gestão contratual de forma a analisar os indicadores de níveis de serviços previstos, no âmbito do Contrato 19/2014 e nas futuras contratações de serviços de sustentação de TI que vierem a ser realizadas, para que se propicie a realização de pagamentos vinculados aos resultados alcançados na execução dos contratos, em atendimento ao art. 34 da Instrução Normativa 4/2014, Secretaria de Logística e Tecnologia da Informação;
1.28. arquivar o presente processo, com fundamento no art. 169, inciso III, do Regimento Interno do TCU.”
	É o relatório.

não há.

Não atuou.

AUDITORIA. FOC. AVALIAÇÃO DOS PROCESSOS DE PLANEJAMENTO E GESTÃO DE CONTRATOS DE TI. MINISTÉRIO DA SAÚDE. PAGAMENTOS NÃO VINCULADOS A RESULTADOS. INEXISTÊNCIA DE GLOSAS CONTRATUAIS. SOBREPREÇO E SUPERFATURAMENTO TRATADOS EM PROCESSO APARTADO DE REPRESENTAÇÃO. CIÊNCIA. ARQUIVAMENTO.

RELATÓRIO DE AUDITORIA (RA)

Secretaria de Fiscalização de Tecnologia da Informação (Sefti).

Trata-se de auditoria realizada no Ministério da Saúde (MS) , no âmbito de Fiscalização de Orientação Centralizada (FOC) , que objetivou avaliar os processos de trabalho de planejamento e gestão de contratos de tecnologia da informação (TI) , por meio da verificação amostral da conformidade da execução de contratos de TI dos órgãos fiscalizados.
2.	No presente trabalho, foi examinado o Contrato 19/2014, resultante do Pregão 77/2013, celebrado com a empresa Cast Informática S.A., objetivando a prestação de serviços de sustentação do ambiente de TI do MS, com valor mensal de R$ 2.558.554,23 e vigência até 26/7/2019, conforme o quinto termo aditivo assinado em 25/1/2019.
3.	A equipe da Sefti levantou os seguintes achados de auditoria:
	a) pagamentos não vinculados a resultados: 
	a.1) quanto às atividades do grupo intitulado “rotineiras”, foi constatado que mensalmente é paga a quantidade fixa de 74.949,64 unidades de serviço técnicas (UST) , sem análise dos indicadores estabelecidos no TR e sem vinculação a resultados;
	a.2) nas tarefas do grupo “suporte”, verificou-se que o ateste é realizado com base em relatórios que listam os chamados, sem avaliar o nível de serviço, o tempo de atendimento ou outras variáveis que poderiam impactar a qualidade dos serviços prestados;
	a.3) nas atividades do grupo “demandas”, ocorre situação idêntica, vez que o ateste se dá com base apenas na execução de quantitativo de chamados abertos no âmbito de projetos específicos, sem avaliação dos indicadores previstos no TR;
	a.4) observou-se que a confirmação de que os chamados foram executados dá-se por meio da ciência dos gestores de equipe responsáveis no processo de ateste;
	b) inexistência de glosas decorrentes do descumprimento dos níveis de serviço:
	b.1) apurou-se que nunca houve glosa decorrente de descumprimento dos níveis de serviço acordados desde o ano de 2014, já que estes nunca foram avaliados;
	b.2) nos meses em que houve glosa, verificou-se que esta foi decorrente de ausência de comprovação da execução dos serviços faturados e de cálculo incorreto dos quantitativos de UST para determinadas atividades;
	c) sobrepreço e superfaturamento:
	c.1) segundo calculado pela equipe, o valor médio pago por hora de serviço executado corresponde a R$ 509,62;
	c.2) apurou-se que o prazo médio para execução das tarefas seria de cerca de 345 minutos, enquanto que, conforme relatado pelos funcionários da empresa, a média de tempo gasto para a execução das tarefas varia entre quinze e quarenta minutos;
	c.3) concluiu-se que os prazos de execução informados nos relatórios do sistema Citsmart estariam cerca de 8,5 vezes maiores do que os realmente gastos;
	c.4) observou-se, ainda, que o campo que apresenta o prazo de execução no relatório do sistema não corresponde ao real tempo gasto para a conclusão da tarefa, pois outros prazos são somados a este campo automaticamente pelo sistema;
	c.5) por exemplo, obteve-se um preço de mais de R$ 4.300,00 (8,5 x R$ 509,62) por hora de trabalho no mês de maio/2018;
	c.6) de acordo com o relatório, há preços consideravelmente elevados sendo pagos para execução de atividades que não demandariam nem tempo nem expertise altos dos funcionários da empresa contratada, o que sinaliza também a possibilidade de existência de superfaturamento;
	c.7) por exemplo, a inserção de um usuário para acesso ao sistema Skype for Business (chamado 237195)  custou R$ 734,27 ao MS; no chamado 243464, o usuário relatou problemas no acesso a uma página de internet e, por ter sido verificado que o destino da página era distinto do relatado no chamado, solicitou-se que o usuário encaminhasse e-mail para liberação de acesso, resultando na cobrança do valor de R$ 9.453,12;
	c.8) considerando-se o valor mensal que a empresa estaria despendendo com os 180 profissionais alocados, conforme constou da proposta, acrescidos os encargos, os tributos e o lucro, estimou-se que o MS deveria estar pagando à empresa Cast um valor mensal da ordem de R$ 2.558.554,23, porém verificou-se que o desembolso do ministério relativo ao Contrato 19/2014 superou, no mês de maio/2018, R$ 7,8 milhões.
4.	Diante dos indícios de ocorrência de dano ao erário avaliado em R$ 170 milhões, a equipe formalizou processo de representação apartado para tratar da matéria, o TCProcesso 031.439/2018-7. Nesse processo, foi adotada medida cautelar para determinar a retenção dos valores faturados que superassem aquele calculado no relatório de auditoria. Após a interposição de agravo e seu provimento parcial, o Acórdão 451/2019-TCU-Plenário alterou o valor de pagamento mensal permitido para R$ 2.959.133,27. Atualmente, o processo se encontra em análise na Sefti.
5.	Com relação aos dois outros achados, a equipe de fiscalização concluiu que as falhas decorreram de deficiências nos fundamentos utilizados na formulação do TR e na sistemática de acompanhamento da execução contratual. Assim, foi proposto dar ciência ao Ministério da Saúde acerca da necessidade de aprimoramento dos processos de gestão contratual com vistas à introdução de mecanismos de vinculação de pagamentos aos resultados alcançados, em atendimento aos dispositivos da Instrução Normativa-SLTI 4/2014. 
6.	Em face dos elementos reunidos nestes autos, penso que foi dado o encaminhamento adequado às questões suscitadas no relatório. Observo que os achados desta auditoria também foram considerados na consolidação dos resultados da FOC (TCProcesso 014.760/2018-5) , onde serão propostas providências de cunho normativo geral a serem direcionadas aos órgãos supervisores no âmbito da Administração Pública Federal.
Ante o exposto, manifesto-me por que o Tribunal aprove o acórdão que ora submeto à apreciação deste Colegiado.
TCU, Sala das Sessões Ministro Luciano Brandão Alves de Souza, em 10 de julho de 2019.
AUGUSTO SHERMAN CAVALCANTI 
Relator